【裁判字號】    94,重訴,1227
【裁判日期】    950421
【裁判案由】    土地所有權移轉登記
【裁判全文】
臺灣臺北地方法院民事判決            94年度重訴字第1227號
原      告    甲○○
訴訟代理人    高瑩律師
被      告    丁○○(陳慶輝之.
兼訴訟代理人  丙○○(陳慶輝之.
上列當事人間土地所有權移轉登記事件，本院於95年4月3日言詞
辯論終結，判決如下：
    主  文
原告之訴駁回。
訴訟費用由原告負擔。
    事實及理由
一、原告方面：
（一）聲明：
  １、被告應將其所有坐落新店市○○段石頭厝小段第101之2號
      、第101之3號及第101之7號土地應有部分五分之一之58%
      移轉予原告。
  ２、訴訟費用由被告負擔。
（二）陳述：
  １、原告與訴外人陳慶輝（歿）於民國（下同）60年間簽訂土
      地買賣契約，由陳慶輝出售其所有坐落新店市○○段石頭
      厝小段第101之2號、第101之3號及第101之7號土地之應有
      部分（契約約定為30坪，下稱系爭土地）予原告，嗣因約
      定權利部分與事實不符而生糾紛，陳慶輝屢次以其尚未登
      記為所有權人為由拒絕移轉所有權予原告，雙方遂於60年
      3 月28日及64年4月28日就系爭買賣為和解協議，惟陳慶
      輝仍無法依約履行，乃於71年11月15日為最終之協議，約
      定系爭土地買賣權利為38坪（即陳慶輝應有部分之58%）
      ，陳慶輝取得所有權登記後，應將上開約定部分移轉登記
      予原告，原告始給付餘款新台幣（下同）10,800元。詎陳
      慶輝取得系爭土地1/5權利範圍後，卻否認買賣關係之存
      在，拒絕為移轉登記，並向本院提起確認買賣關係不存在
      之訴，惟經本院76年度訴字第7075號民事判決駁回確定。
      原告又於91年間向台北縣新店市調解委員會申請調解，惟
      陳慶輝均避不見面致調解不成立，原告乃於94年以存證信
      函催告陳慶輝依約為所有權移轉登記，然均置之不理。又
      陳慶輝已於94年3月9日死亡，系爭土地應有部分由被告丙
      ○○、丁○○繼承，是被告自負有移轉系爭土地應有部分
      1/5之58%予原告之義務，爰依71年11月15日最終之協議提
      起本訴。
  ２、被告雖辯稱本件請求權已罹消滅時效，其得拒絕給付云云
      ，惟上開76年度訴字第7075號民事判決已判決陳慶輝敗訴
      ，並於77年1月29日確定，已擬制陳慶輝承認買賣關係之
      存在，及陳慶輝之繼承人即被告負有移轉系爭土地應有部
      分之義務，依民法第137條之規定，請求權時效應自該判
      決確定後重新起算。上開判決確定後，自78年起至89年間
      ，原告亦曾多次向陳慶輝提及系爭買賣契約，陳慶輝均未
      曾有反對之意思表示；詎陳慶輝於90年間表示希望原告能
      增加價金，原告認其有違約之虞，乃於91年間向台北縣新
      店市調解委員會申請調解，雖因陳慶輝避不見面致調解不
      成立，惟嗣後陳慶輝仍當面承諾願依約為所有權移轉登記
      。綜上所述，本件消滅時效業因陳慶輝之承認而中斷並重
      新起算。
  ３、被告又辯稱須待系爭土地分割並由陳慶輝單獨取得所有權
      後始得為移轉登記云云，惟陳慶輝已登記為分別共有之所
      有權人，自應依約為移轉登記。
二、被告方面：
（一）聲明：如主文所示。
（二）抗辯陳述：
  １、原告與陳慶輝係於71年11月15日為最終協議，距今已逾15
      年，請求權已因15年間不行使而消滅，被告自得拒絕給付
      。
  ２、陳慶輝已於70年退休，退休後所有事務包括71年11月15日
      之最終協議，均係由被告丙○○處理，陳慶輝對原告不可
      能作過任何承諾。
  ３、證人乙○○為原告於92年度訴字第271號確認買賣關係存
      在事件之訴訟代理人，其證詞顯有偏頗之虞。且依71年11
      月15日協議書所載，應移轉部分應為38坪，乙○○證稱應
      係43坪，顯與事實不符，其證詞不足採信。
  ４、依71年11月15日協議約定，須待系爭土地分割並由陳慶輝
      單獨取得所有權後始為移轉登記，今系爭土地尚屬被告家
      族公同共有，條件尚未成就，依約原告無權請求移轉登記
      。
三、原告起訴主張，其於60年間與被告之父陳慶輝（歿）簽訂土
    地買賣契約，約定由陳慶輝出售系爭土地予原告，因陳慶輝
    拒絕移轉所有權予原告，雙方遂於60 年3月28日及64年4月
    28日就系爭買賣為和解協議，惟陳慶輝仍未依約履行，乃於
    71年11月15日為最終之協議，約定系爭土地買賣權利為38坪
    （即陳慶輝應有部分之58%），陳慶輝取得所有權登記後，
    應將上開約定部分移轉登記予原告，原告始給付餘款10,800
    元。詎陳慶輝取得系爭土地1/5權利範圍後，卻否認買賣關
    係之存在，並向本院提起確認買賣關係不存在之訴，經本院
    76年度訴字第7075號民事判決駁回確定。原告又於91年間向
    台北縣新店市調解委員會申請調解，惟陳慶輝均避不見面致
    調解不成立，原告乃於94年以存證信函催告陳慶輝依約為所
    有權移轉登記，然均置之不理。又陳慶輝已於94年3月9日死
    亡，系爭土地由被告二人共同繼承之事實，有和解書、合約
    書、協議書、收據、系爭土地登記謄本、本院76年訴字第
    7075號判決、調解不成立證明書、遺囑認證書等在卷可稽，
    被告亦不爭執，堪信為真正。惟被告則以本件請求權已逾15
    年而罹於時效等語置辯。是本件爭執要點為，(一)原告移轉登
    記請求權自何時起算？(二)協議書所載待陳慶輝取得單獨所有
    權時係指何時？原告請求權是否已成就？以下分述之：
（一）按請求權，因十五年間不行使而消滅；消滅時效，自請求
      權可行使時起算。民法第125條、第128條分別定有明文。
      經查，原告請求被告移轉系爭土地所有權之請求權時效雖
      為15年，惟依71年11月15日協議書前段所載「待甲方（陳
      慶輝）取得單獨所有權時，甲方願盡義務人之責任，辦理
      移轉登記給乙方（原告）」等語。即陳慶輝於取得單獨所
      有權時，原告之請求權始可行使，並非於簽訂協議書時，
      即可請求，是本件時效應自陳慶輝取得單獨所有權時起算
      ，被告抗辯自71年11月15日起算，並無理由。
（二）再按，各共有人，得自由處分其應有部分。共有物之處分
      、變更、及設定負擔，應得共有人全體之同意。為民法第
      819條所明定。而共有物之處分與共有物應有部分之處分
      不同；後者雖得自由為之前者則須得共有人全體之同意始
      可。如果上訴人主張當時買賣標的物係指靠省公路邊之土
      地約一九四坪屬實，則係共有物特定部分之處分無疑（最
      高法院67年度台上字第579號判決參照）。經查，依60年3
      月28日和解書所附之位置圖及71年11月15日協議書第一段
      所載，原告所購之土地係其房屋占有地30坪（嗣協議改為
      38坪）部分，亦即買賣標的是系爭土地之特定部分（原告
      房屋占有地），依諸前揭判決意旨，本件應屬共有物之處
      分，而非應有部分之處分要無疑義。而共有物之處分應得
      其他共有人之同意，於分割前，陳慶輝不能單獨處分，則
      協議書所載待陳慶輝取得單獨所有權，應指系爭土地分割
      後陳慶輝能單獨處分而言，此觀原告於本院76年訴字第70
      75號判決第3頁陳述(三)中主張「陳慶輝自訂約後不辦理分
      割共有土地…本件買賣契約係附有單獨取得所有權為停止
      條件之契約，對土地所有權之移轉而言，僅屬所附停止條
      件尚未成就而已」等語，可認原告亦認陳慶輝取得單獨所
      有權係指辦理共有土地分割，則被告抗辯本件應於共有土
      地分割後條件始成就云云，應可採信。本件既尚未辦理共
      有土地分割，原告請求權尚未成就，其請求被告為系爭土
      地應有部分58%之移轉登記，即無理由，應駁回之。
四、結論：原告之訴為無理由，依民事訴訟法第78條，判決如主
    文。
中    華    民    國    95    年    4     月    21    日
                  民事第五庭    法  官  林鳳珠
以上正本係照原本作成
如對本判決上訴，須於判決送達後20日內向本院提出上訴狀
中    華    民    國    95    年    4     月    21    日
                                書記官  曾寶生


司法院資訊處製作；財團法人民間司法改革基金會備份。
